最高法院刑事判決　　　　　　　　　　　　　　　　九十一年度台上字第七七六號
　　上　訴　人　甲○○
　　選任辯護人　阮慶文律師
右上訴人因盜匪案件，不服台灣高等法院花蓮分院中華民國八十八年十一月二十五日
第二審判決（八十八年度上訴字第二八七號，起訴案號：台灣花蓮地方法院檢察署八
十六年度偵字第二四七一號），提起上訴，本院判決如左：
    主  文
原判決撤銷，發回台灣高等法院花蓮分院。
    理  由
本件原判決認定上訴人甲○○基於意圖為自己不法所有之概括犯意，先於民國八十六
年五月二日凌晨三時許，騎乘車號ＨＣＴ｜一七九號機車，至花蓮縣花蓮市○○○街
五二號前，見高美英返家，正在該處樓梯口停放機車，上訴人即將機車停放在入口處
，尾隨高女進入，以手拍高女肩膀，佯向高女借款新台幣（下同）一百元，待高女轉
身，乃以手掐住其頸部，致使不能抗拒，劫取其皮包內之財物二千元。旋即騎車逃逸
，至同市○○○街一八○號前，見葛婷婷返家，復將機車停放在馬路上，尾隨葛女進
入，見葛女進入電梯按鈕準備上樓，即以一手撐住電梯門，另一手掐住葛女頸部，問
葛女「有沒有錢」，致使無法抗拒，打開皮包，上訴人又劫取其皮包內之財物一千四
百元，旋即騎車逃逸等情。因而維持第一審論處其連續意圖為自己不法之所有，以強
暴致使不能抗拒而取他人之物罪刑。固非無見。
惟查：(一)被害人所述被害情形，如無瑕庛可指，而就其他方面調查，又與事實相符，
固足採為科刑判決之基礎，惟其證據之本身尚存有瑕疵，則在此瑕疵未予究明以前，
遽採為有罪之根據，仍難謂為適法。原判決事實認定：上訴人先於八十六年五月二日
凌晨三時許，在花蓮縣花蓮市○○○街五二號前，強劫高美英二千元得手後，隨即乘
騎機車至同市○○○街一八○號前，再強劫葛婷婷一千四百元。無非以被害人高美英
、葛婷婷指認上訴人之口卡及所乘騎之機車牌照號碼為主要之論據，第查：葛婷婷所
指認之口卡係花蓮縣警察局建立於六十八年六月十二日，口卡上之照片係上訴人就讀
於國中時所拍攝，距案發時已有十八年之久（見警卷第四、十五頁），前後容貌差異
極大，葛婷婷能於警局指認上訴人國中時之照片即為強劫之歹徒，真實性殊有疑義。
又依卷內資料上訴人所乘騎之機車牌照號碼為ＨＣＴ｜一七九號。檢察官問：「有無
看清楚機車車牌號碼？」。葛婷婷答：「沒有，但第二天我有再看到該人，車牌號碼
有個九字」；高英美答：「只看到一七九號」（見偵卷第二十一、二十六頁），亦與
實際數字相差甚遠。雖被害人於偵審中當面指認上訴人時，均明確指認上訴人為強劫
之歹徒無異，然稽之前開資料所示，其於檢警偵訊中之證詞顯有瑕疵可指，在此等瑕
疵未予究明以前，尚難令一般之人不致有所懷疑，而得確信其為真實之程度，遽採為
有罪之根據，即難謂非違法。(二)證據之證明力如何，雖屬於事實審法院自由判斷職權
，然其所為判斷，仍應受經驗法則與論理法則之支配。原審認定上訴人於八十六年五
月二日凌晨三時許，先後在花蓮市○○○街五二號前（第一現場）及同市○○○街一
八○號前（第二現場），強劫高美英二千元及葛婷婷一千四百元。無非以檢察官曾至
現場履勘，二個犯罪現場十分接近，若以機車時速二十公里計，不到一分鐘即可到達
，而二案發生之時間亦均在凌晨三時許，故二案兇手應為同一人為其論據。倘若不虛
，上訴人在如此匆忙時刻，應無充裕時間更換衣物。然高英美於警訊中指稱：「他當
時頭上戴有一頂塑膠製工作帽，身上穿類似藍色工作服」。而葛婷婷則證稱：「歹徒
為一人，男約一六○公分，膚黑、平頭、襯衫（長袖）、西裝褲（深色）」等語（見
警卷二、十頁）。上訴人如戴有工作帽，葛婷婷如何目擊其為平頭？且一曰：著工作
服；一曰：穿襯衫。所為指述顯有出入。原判決就上開疑點未釐清前，逕行認定前後
二次強盜案均為上訴人所為，其對證據證明力之判斷，似與一般經驗法則有違。(三)行
為後法律有變更者，適用裁判時之法律，但裁判前之法律有利於行為人者，適用最有
利於行為人之法律。刑法第二條第一項定有明文。上訴人行為後，總統於九十一年一
月三十日明令廢止懲治盜匪條例，並同時修正公布刑法第三百二十八條強盜罪、第三
百三十一條加重強盜罪之刑罰，同年二月一日生效施行；原判決於八十八年七月八日
判決時，未及就上述法律之變更，為新舊法之比較適用，併有判決適用法則不當之違
背法令。以上為上訴意旨所指摘及本院得依職權調查之事項，應認原判決有發回更審
之原因。
據上論結，應依刑事訴訟法第三百九十七條、第四百零一條，判決如主文。
中      華      民      國    九十一    年      二      月      七      日
                              最高法院刑事第五庭
                                  審判長法官  紀  俊  乾
                                        法官  黃  正  興
                                        法官  劉  介  民
                                        法官  陳  東  誥
                                        法官  張  春  福
      右正本證明與原本無異
                                              書  記  官
中      華      民      國    九十一    年      二      月     十八     日
